【裁判字號】    90,易,533
【裁判日期】    900522
【裁判案由】    違反食品衛生管理法
【裁判全文】
臺灣高雄地方法院刑事判決                            九十年度易字第五三三號
    公  訴  人  臺灣高雄地方法院檢察署檢察官
    被      告  丙○○
    被      告  漢神實業開發股份有限公司
    代  表  人  戊○○
右列被告因違反食品衛生管理法案件，經檢察官聲請簡易判決處刑（八十九年度偵字
第一三七五六號、第二五二二七號），茲因其不宜以簡易判決處刑，而由本院高雄簡
易庭移送前來（八十九年度雄簡字第一四九七號），本院判決如左：
    主  文
丙○○因過失違反食品染有病原菌者，不得販賣之規定之行為，致危害人體健康，處
罰金新臺幣陸萬元，如易服勞役，以新臺幣玖佰元即銀元參佰元折算壹日。
漢神實業開發股份有限公司無罪。
    事  實
一、丙○○係位於高雄市前金區○○○路二六六號之漢神實業開發股份有限公司（下
    稱漢神公司）附設漢來大飯店九樓金龍廳之廚房現場負責人。於八十九年五月十
    三日，該飯店金龍廳承辦甲○○（起訴書誤載為大惠芳）之喜宴共三十一桌，丙○○原應注意不得調配、販賣染有病原菌之海鮮食品，且依當時情形並無不能注
    意之情事，竟仍疏未注意，而調配染有腸炎弧菌Ｋ十一型之海鮮食品販賣予甲○○所宴請之親友食用，致使丁○○等十四人返家後，分別於八十九年五月十三日
    二十三時至翌日即同年月十四日二十二時四十分許，陸續發生發燒、嘔吐、腹瀉
    、水便、頭昏、腹痛、噁心及虛熱倦怠等症狀，危害丁○○等十四人之身體健康
    ，均送醫診治，經高雄市政府衛生局採集人體檢體送行政院衛生署疾病管制局第
    四分局檢驗後，始查悉上情。
二、案經高雄市政府函送臺灣高雄地方法院檢察署檢察官並自動檢舉偵查後，聲請簡
    易判決處刑，本院高雄簡易庭認為不宜以簡易判決處刑，簽請改適用通常訴訟程
    序審理。
    理  由
壹、有罪部分：
一、訊據被告丙○○固坦承有於右揭時地調配海鮮食品作為喜宴菜餚販賣予丁○○等
    十四人食用而致渠等感染腸炎弧菌Ｋ十一型之食物中毒之事實，惟矢口否認有何
    過失調配、販賣染有病原菌之食品之犯行，辯稱：我認為我並沒有疏失，我們廚
    房有分冷盤區、熟食區及點心區，都會分開作品管，以前並沒有發生食物中毒之
    事情，本件以後亦無發生類似的事情，本件可能是客人腸胃有問題，因吃冷、吃
    熱，以致食物交叉感染所致，但也有可能係海產來自疫區云云。惟查，被害人丁○○等十四人於右揭時地食用由被告所承辦負責之喜宴菜餚，嗣各自返家後，卻
    分別於八十九年五月十三日二十三時至翌日即同年月十四日二十二時四十分許，
    陸續發生發燒、嘔吐、腹瀉、水便、頭昏、腹痛、噁心及虛熱倦怠等症狀等情，
    業據被害人甲○○於高雄市政府衛生局調查中、被害人丁○○於本院審理中均指
    述綦詳（見偵查卷第五頁正面、本院九十年三月二十八日訊問筆錄），核與證人
    即承辦本件之行政院衛生署疾病管制局第四分局技士乙○○於本院審理中結證稱
    ：腸炎弧菌Ｋ十一型之病原菌是透過食物及水經由口感染，通常海鮮類食物感染
    的機會較高，這種病原菌並不是人體內正常的菌蟲，非因個人腸胃不適而造成，
    是要透過水或食物才能感染，只要有二人以上感染就可認定為集體食物中毒，這
    種菌蟲影響人體最嚴重的情形是會引起上吐下瀉，但沒有致命之危險等語大致相
    符（見本院九十年四月十九日訊問筆錄），復觀以被害人丁○○等十四人分別發
    生發燒、嘔吐、腹瀉、水便、頭昏、腹痛、噁心及虛熱倦怠等症狀，經高雄市政
    府衛生局採集被害人丁○○等十人之人體檢體送請行政院衛生署疾病管制局第四
    分局檢驗後，確認被害人丁○○等六人確實係因食用被告所調配之海鮮食品而染
    有腸炎弧菌Ｋ十一型而呈集體食物中毒現象，此有劉尤府喜宴八十九年五月十三
    日金龍廳菜單一紙、高雄市政府衛生局食品衛生調查紀錄表二紙、高雄醫學院附
    設中和紀念醫院感染控制管理委員會之食品中毒調查表、行政院衛生署疾病管制
    局第四分局防疫檢驗檢體送驗單各三紙附卷可稽。按食品染有病原菌者，不得製
    造、加工、調配、包裝、運送、貯存、販賣、輸入、輸出、贈與或公開陳列，食
    品衛生管理法第十一條第四款定有明文。查被告為漢神公司附設漢來大飯店九樓
    金龍廳之廚房現場負責人，所供應調配、販賣之菜餚如染有病菌，對其聲譽及生
    意均有莫大之影響，且其與參加喜宴者亦無怨隙，當無明知所供應調配、販賣之
    食品或菜餚中已染有病菌，仍故意調配而販賣供給顧客食用致食物中毒而自招刑
    責之理，惟其本應注意不得調配、販賣染有病原菌之食品，且依當時情形並無不
    能注意之情事，竟仍疏未注意而調配染有腸炎弧菌Ｋ十一型之食品販賣予被害人
    丁○○等十四人食用，致被害人等發病送醫診治，被告顯有過失至為灼然。又被
    害人等係因食用被告所調配、販賣之海鮮食品而發生發燒、嘔吐、腹瀉、水便、
    頭昏、腹痛、噁心及虛熱倦怠等症狀，已如前述，足認被告之過失調配、販賣染
    有病原菌食品之行為，與危害被害人等身體健康之結果，具有相當因果關係。是
    以被告前開所辯，顯係事後推諉卸責空言避就之詞，殊無可採。綜上所述，本件
    事證已臻明確，被告犯行洵堪認定，應予依法論科。
二、被告丙○○因過失調配染有病原菌之食品後再予以販賣之所為，核其所為，係違
    反食品衛生管理法第十一條第四款不得調配染有病原菌食品及不得販賣染有病原
    菌食品之規定，應依同法第三十一條第一款、第三十四條第三項之規定處罰。公
    訴人認被告係犯食品衛生管理法第三十二條第一項第一款之違反同法第十一條第
    四款之罪，惟食品衛生管理法業於八十九年二月九日修正，並於八十九年二月十
    一日施行，本件被告犯罪時間為八十九年五月十三日，自應依現行公布施行之食
    品衛生管理法第三十四條第三項之規定處斷，公訴人誤引修正前之舊法，顯有未
    洽，應予更正。被告就所犯因過失違反食品染有病原菌者，不得調配之規定之行
    為，致危害人體健康罪及因過失違反食品染有病原菌者，不得販賣之規定之行為
    ，致危害人體健康二罪間，有方法目的、原因結果之牽連關係，依刑法第五十五
    條後段之規定，應從一重之因過失違反食品染有病原菌者，不得販賣之規定之行
    為，致危害人體健康罪處斷（臺灣高等法院著有八十六年上易字第八四九號裁判
    意旨可資參照）。被告一過失行為，致危害被害人丁○○等十四人之人體健康，
    侵害渠等十四人之法益，為同種想像競合犯，應依刑法第五十五條前段規定，從
    一重論以違反食品衛生管理法第三十四條第三項之販賣染有病原菌罪。爰審酌被
    告之過失程度，致生危害被害人等人體健康程度，惟犯後已與被害人等達成和解
    等一切情狀，量處如主文所示之刑，並諭知易服勞役之折算標準，以資懲儆。
貳、無罪部分：
一、公訴意旨略以：被告漢神公司附設漢來大飯店九樓金龍廳之廚房現場負責人即被
    告丙○○，於八十九年五月十三日承辦被害人甲○○之喜宴共三十一桌，因使用
    之海鮮染有腸炎弧菌Ｋ十一型，致被害人之親友於食用後共十四人陸續發生腹痛
    、腹瀉及發燒等食物中毒症狀，因認被告漢神公司另違反食品衛生管理法第三十
    四條第二項（公訴人誤認依修正前食品衛生管理法第三十二條第二項）之罪嫌云
    云。
二、按修正前食品衛生管理法第三十二條係規定：「有左列行為之一者，處三年以下
    有期徒刑、拘役或科或併科一萬元以上四萬元以下罰金，並得吊銷其營業或設廠
    之許可證照：一、違反第十一條第一款至第八款或第十五條之規定者。二、違反
    第三十一條之禁止者（第一項）。法人之負責人、法人或自然人之代理人、受僱
    人或其他從業人員，因執行業務犯前項之罪者，除處罰其行為人外，對該法人或
    自然人科以前項之罰金（第二項）。」，而刑法第十一條及第十二條亦分別規定
    ：「本法總則於其他法令有刑罰之規定者，亦適用之。但其他法令有特別規定者
    ，不在此限；行為非出於故意或過失者，不罰。過失行為之處罰，以有特別規定
    者為限」，故刑法總則第十一條、第十二條之規定於修正前食品衛生管理法第十
    一條第四款及第三十二條第一項第一款之刑罰規定亦有適用餘地。（法務部（八
    六）法檢（二）字第一三七二號之臺灣高等法院台南分院檢察署暨訴訟轄區所屬
    各署之法律座談會決議可資參照），足見修正前食品衛生管理法第三十二條第一
    項之主觀構成要件係以行為人出於故意為必要；參以修正前食品衛生管理法第三
    十二條第二項規定：「法人之負責人、法人或自然人之代理人、受僱人或其他從
    業人員，因執行業務犯前項之罪者，除處罰其行為人外，對該法人或自然人科以
    前項之罰金。」，顯見修正前食品衛生管理法第三十二條第二項之適用係以行為
    人因故意犯修正前食品衛生管理法第三十二條第一項之罪，始得對法人予以科處
    罰金。迨至八十九年二月九日修法通過修正後食品衛生管理法相關條文，並將修
    正前食品衛生管理法第三十二條植為修正後食品衛生管理法第三十四條，並將修
    正後食品衛生管理法第三十四條第一項修正為：「有第三十一條至前條行為，致
    危害人體健康者，處三年以下有期徒刑、拘役或科或併科新台幣十八萬元以上九
    十萬元以下罰金。」，修正後食品衛生管理法第三十四條第二項則維持原內容不
    予修正，另增列修正後食品衛生管理法第三十四條第三項：「因過失犯第一項之
    罪者，處六個月以下有期徒刑、拘役或科新台幣十萬元以下罰金。」，益見立法
    者考量修正前食品衛生管理法第三十二條第一項第一款僅能對於行為人主觀上出
    於故意時始能加以處罰，而對於行為人出於過失則無處罰明文，故針對此一立法
    疏漏，遂於修法時，在修正後食品衛生管理法第三十四條第三項增列處罰行為人
    係出於過失之明文，以彌補修正前食品衛生管理法施行時對於行為人之過失無法
    加以處罰之立法疏漏，足見立法者亦同前開見解而認過失行為之處罰須以法律有
    明文規定者為限。然立法者卻對修正後食品衛生管理法第三十四條第二項之內容
    仍維持與修正前食品衛生管理法第三十二條第二項相同規定，並未加以修正或更
    易其先後之款、項、條次，益徵立法者對於處罰法人之規定仍限行為人因執行業
    務犯前項之罪者，亦即，須行為人係犯修正後食品衛生管理法第三十四條第一項
    之故意行為為必要，始得據此而依修正後食品衛生管理法第三十四條第二項處罰
    法人，若立法者如針對法人之處罰亦包括行為人出於過失行為在內，則何以不將
    新增列之第三十四條第三項處罰過失犯之項次優先列於處罰法人之項次之前，而
    仍係列於處罰法人之項次之後，堪認立法者之立法及修正理由均非認處罰行為人
    之過失行為得以擴張至據以處罰法人在內。按行為之處罰，以行為時法律有明文
    規定者為限，刑法第一條著有明文。本件被告漢神公司被訴違反食品衛生管理法
    第三十四條第二項之罪（公訴人誤載為修正前食品衛生管理法第三十二條第二項
    ），因修正後食品衛生管理法第三十四條第二項對於處罰法人之規定並未擴張至
    行為人之過失行為亦得據以加以處罰法人，有如前述，自應認修正後食品衛生管
    理法第三十四條第二項並無處罰本件被告漢神公司之明文，爰為被告漢神公司無
    罪之諭知，以免冤抑。
據上論斷，應依刑事訴訟法第四百五十二條、第二百九十九條第一項前段、第三百零
一條第一項，食品衛生管理法第三十四條第三項、第三十一條第一款、第十一條第四
款，刑法第十一條前段、第四十二條第二項、罰金罰鍰提高標準條例第二條，判決如
主文。
本案經檢察官姜麗儒到庭執行職務。
中      華      民      國    九十      年      五      月    二十二    日
                                臺灣高雄地方法院刑事第七庭
                                    審判長法  官    裕斗
                                          法  官    李怡諄
                                      法  官    林家賢
右正本證明與原本無異。
如不服本判決，應於判決送達後十日內，向本院提出上訴狀。
                                          書記官    李忠霖
中      華      民      國    九十      年      五      月    二十二    日


司法院資訊處製作；財團法人民間司法改革基金會備份。
